【裁判字號】    97,選上更(二),3
【裁判日期】    971210
【裁判案由】    選罷法
【裁判全文】
臺灣高等法院刑事判決             97年度選上更(二)字第3號
上  訴  人
即  被  告  甲○○
選任辯護人  羅秉成律師
            曾能煜律師
上列上訴人因選罷法案件，不服臺灣桃園地方法院95年度選訴字
第23號，中華民國95年12月26日第一審判決（起訴案號：臺灣桃
園地方法院檢察署95年度選偵字第36號），提起上訴，判決後，
經最高法院第二次發回更審，本院判決如下：
    主  文
原判決撤銷。
甲○○對於有投票權之人，交付賄賂，而約其投票權為一定之行
使，處有期徒刑壹年陸月，褫奪公權貳年，減為有期徒刑玖月，
褫奪公權壹年。
    事  實
一、甲○○為使登記參選95年度桃園縣平鎮市第5屆里長選舉，
    該市金陵里候選人有吳德光、莊育勝2人，其為使吳德光順
    利當選該里里長，竟自行基於賄選之犯意，於民國（下同）
    95年5月31日下午1時15分許，前往桃園縣平鎮市○○里○○鄰
    ○○路○段241號林繼煌（已經檢察官為職權不起訴處分在案
    ）住處，向有投票權之林繼煌表示該屆金陵里里長選舉行使
    投票權時（經查投票日為95年6月10日），能投票給吳德光
    等語，隨即交付新臺幣（下同）4千元之賄款予林繼煌（雖
    林繼煌及其子林政邦、林政嘉及已婚離之原配偶李春景均設
    籍在桃園縣平鎮市○○里○○鄰○○路○段241號；惟無證據證
    明甲○○有委託林繼煌將上開賄款交付林政邦、林政嘉、李
    春景之意，且無證據證明林政邦、林政嘉、李春景知情），
    藉此對於有投票權之林繼煌交付賄賂，而約其為投票權一定
    之行使，經林繼煌收受該金錢並口頭應允後離去。
二、案經臺灣桃園地方法院檢察署檢察官指揮法務部調查局桃園
    縣調查站暨桃園縣政府警察局平鎮分局調查後自動檢舉偵辦
    。
    理  由
壹、證據能力部分：
一、證人林繼煌於警詢時之陳述部分：按被告以外之人於審判外
    之言詞或書面陳述，除法律有規定者外，不得作為證據，刑
    事訴訟法第159條第1項固定有明文。次按同法第159-2條規
    定：被告以外之人於檢察事務官、司法警察官或司法警察調
    查中所為之陳述，與審判中不符時，其先前之陳述具有較可
    信之特別情況，且為證明犯罪事實存否所必要者，得為證據
    。經查原審審理時，已傳喚林繼煌到庭，以證人身分具結作
    證，由上訴人及其辯護人行交互詰問，踐行人證之法定調查
    程序。又本院判決援引證人林繼煌於警詢中所為之供述，資
    為認定本案被告賄選之證據，亦已於理由中詳為說明證人林
    繼煌雖於第一審審理時翻異前供，而另為有利於上訴人之證
    詞，然依彼等警詢時與案發之時間間隔較近，記憶猶新，且
    未直接面對上訴人，所為供述不利上訴人時，心理上因而所
    受壓力較小等『外部情形』觀之，彼等於警詢中較有可能據
    實陳述，所供顯具有較可信之特別情況；且證人林繼煌於警
    詢所為供證之內容，對基本事實之陳述始終一致，又證人林
    繼煌於偵、審中，復未曾主張遭不正取供或非本於自由意志
    所為，足徵該供詞取得過程並無瑕疵，而其警訊中所供與其
    於原審審理時所為之證詞，其中關於被告是否有於上開時間
    ，前去其家中為吳德光賄選一節，前後所述並不相符合，本
    院經互核審酌後，認其於警訊中之陳述具有較可信之特別情
    況，經斟酌其確為證明被告前揭犯罪事實存否所必要，基於
    發現真實之需求，因認其警訊筆錄有證據能力而得為本案之
    證據。
二、證人林繼煌、劉李瑞珽於檢察官訊問時之證述部分：按被告
    以外之人於偵查中向檢察官所為之陳述，除顯有不可信之情
    況者外，得為證據，刑事訴訟法第159條之1第2項定有明文
    。查證人林繼煌於檢察官訊問時所為之證述，查無顯不可信
    之情況，依前開規定，得為證據，且經具結以擔保其證詞之
    真實性及憑信性；另原審審理時亦傳喚證人林繼煌、劉李瑞
    珽到庭使被告及其辯護人有行使反對詰問權之機會。是其於
    檢察官訊問時所為之證述，自具有證據能力。至辯護人雖辯
    稱：證人林繼煌、劉李瑞珽於檢察官訊問時之證述未經被告
    行使詰問權，無證據能力云云。惟查：「按刑事訴訟法第
    159 條之1規定，被告以外之人於審判外向法官所為之陳述
    ，得為證據；另於偵查中向檢察官所為之陳述，除顯有不可
    信之情況者外，得為證據，乃傳聞法則之例外得為證據之情
    形。惟被告之反對詰問權，屬憲法第8條第1項規定『非由法
    院依法定程序不得審問處罰』之正當法律程序所保障之基本
    人權及第16條所保障之基本訴訟權，自不容任意剝奪。故上
    開所稱得為證據之『被告以外之人於審判外向法官所為之陳
    述』、『被告以外之人於偵查中向檢察官所為之陳述』得為
    證據，自應限縮解釋為已經被告或其辯護人行使反對詰問權
    者始有其適用，非謂被告以外之人，於審判外在法官或檢察
    官之前具結後之陳述，依前揭法條之規定，即取得證據能力
    。如法官於審判外或檢察官於偵查中訊問被告以外之人之程
    序，未予被告或其辯護人行使反對詰問權之機會，除非該陳
    述人因死亡、或身心障礙致記憶喪失或無法陳述、或滯留國
    外或所在不明而無法傳喚或傳喚不到、或到庭後無正當理由
    拒絕陳述外，均應傳喚該陳述人到庭使被告或其辯護人有行
    使反對詰問權之機會，若已經行使反對詰問權後，被告以外
    之人於審判外向法官所為之陳述，即有證據能力；至於被告
    以外之人於偵查中向檢察官所為之陳述，則另定有除顯有不
    可信之情況之限制條件，有證據能力，以保障被告之反對詰
    問權，並符憲法第8條第1項及第16條之規定意旨。」最高法
    院95年度臺上字第3637號判決意旨參照，是被告以外之人於
    偵查中向檢察官所為之陳述，經傳喚該陳述人到庭使被告或
    其辯護人有行使反對詰問權之機會並已經行使反對詰問權後
    ，除被告以外之人於偵查中向檢察官所為之陳述顯有不可信
    之情況外，即具證據能力。查原審審理時業經傳喚證人林繼
    煌、劉李瑞珽到庭使被告及其辯護人有行使反對詰問權之機
    會（原審卷第55頁至第60頁），被告之反對詰問權自已獲保
    障，是其等於檢察官訊問時所為之證述，即具有證據能力。
    是本件辯護人辯稱證人林繼煌、劉李瑞珽於檢察官訊問時之
    證述無證據能力云云，顯有誤會，即不足採。
貳、有罪部分：
一、訊據上訴人即被告甲○○固坦承於95年5月31日下午1時15分
    許，前往桃園縣平鎮市○○里○○鄰○○路○段241號林繼煌住
    處之事實，惟矢口否認有何違反公職人員選舉罷免法之犯行
    ，辯稱：伊沒有交付4千元賄款予林繼煌，伊當天是因為停
    車問題去找林繼煌，伊請林繼煌不要將車停在伊家門口，伊
    與林繼煌在屋外交談後便離去，其間伊並未與林繼煌握手云
    云。惟查：
  (一)被告於95年5 月31日下午1 時15分許前往桃園縣平鎮市○○
    里○○鄰○○路○ 段241 號林繼煌住處，而於同日下午1 時17
    分許離去，有卷附監視錄影光碟1 張、監視錄影畫面翻拍照
    片4 幀可稽（臺灣桃園地方法院檢察署95年度選偵字第36號
    偵查卷第8、9頁），並經原審審理時當庭勘驗該監視錄影光
    碟無誤（見原審卷第131頁），且為被告所是認，並與證人
    林繼煌於檢察官訊問及原審審理時之證述相符，是此部分之
    事實自可認定。
  (二)另95年度桃園縣平鎮市第5屆里長選舉，該市金陵里候選人
    有吳德光、莊育勝2人，公告之投票日為95年6月10日等情，
    有桃園縣選舉委員會96年10月8日桃選一字第0960701206號
    函及所檢附之選舉公告在卷足憑（本院前審卷第43頁至第50
    頁）；又該次選舉期間，桃園縣平鎮市○○里○○鄰○○路○
    段241 號有林繼煌、李春景、林政邦、林政嘉設籍該址，業
    據證人林繼煌於檢察官訊問及原審審理時證述明確（見臺灣
    桃園地方法院檢察署95年度選偵字第36號偵查卷第12頁、原
    審卷第57頁），並有全戶戶籍資料查詢結果1份在卷可稽（
    見臺灣桃園地方法院檢察署95年度選偵字第36號偵查卷第70
    至73頁），亦為被告所不否認，是林繼煌於該次選舉，係有
    投票權之人，亦可認定。
  (三)證人林繼煌於警訊中供稱：「（問：甲○○有無幫吳德光至
    你住所向你及你家人拉票賄選？經過詳情為何？）有的甲○
    ○來我住家時請我支持吳德光並把票投給吳德光，..... 當
    時我與朋友在家聊天，甲○○跟我打招呼並請我出來於住家
    門口左手邊，.... 甲○○就詢問我家裡是不是四票，叫我
    我說鄰居幫忙一下，把票投給吳德光，並塞新台幣四千元給
    我，我說鄰居不要這樣，我欲將他拿給我的新台幣四千元還
    給他時，甲○○不收回去，他給予我四千元之後，於見面時
    仍會提醒我拜託一下，意思是說要我把票投給吳德光」、「
    （問：甲○○給予你新台幣四千元時，有無持任何宣傳單物
    品？）是口頭上說要我將全家四票投給吳德光」、「（問：
    （提示：95年5月31日13時15分左右，甲○○至林繼煌住所
    之光碟翻拍相片）依所示光碟翻拍照片內容，甲○○於95
    年5月31日13時15分左右至你住所，你即隨同甲○○走至你
    住所門口附近係為何事？）當時甲○○... 跟我談投票支持
    吳德光，並將新台幣四千元塞給我的事情」（見臺灣桃園地
    方法院檢察署95年度選偵字第36號偵查卷第3頁）；證人林
    繼煌並於95年6月8日於檢察官訊問時即明確證稱：當天被告
    有到伊住處並拿4千元給伊，當時被告到伊住處家門外，叫
    伊出去，要伊里長選舉時，投給吳德光，伊向被告說鄰居這
    樣拿錢不好看，伊要將錢退還給被告，但被告不收回，伊跟
    被告收4千元，有說好要選吳德光..... 「我與離婚的太太
    李春景及二個兒子林政邦、林政嘉。我有跟甲○○說，李春
    景人在台北工作且已離婚，不可能回來投票，而我二個兒子
    在上班，有不太可能去投票，拿這些錢給我不太好，但甲○
    ○說，請多幫忙」、「問：（提示翻拍照片八張）這是甲○
    ○去你家買票的情形？）是」等語（見臺灣桃園地方法院檢
    察署95年度選偵字第36號偵查卷第11頁、第12頁）；復於95
    年6月19日檢察官訊問時證稱：當天被告有到伊住處拿4千元
    給伊，有表示請伊及家人投票支持吳德光，但伊說，都是鄰
    居不要這樣子，伊要把錢退給被告，但被告不收等語（見臺
    灣桃園地方法院檢察署95年度選偵字第36號偵查卷第60頁）
    。是依證人林繼煌上開證詞，被告確有交付4千元與證人林
    繼煌，並約其投票予吳德光而為一定行使，且當天被告確有
    前往林繼煌住處適遭林繼煌住所附近之監視器拍攝錄影，嗣
    經調查員將監視器錄影光碟翻拍成卷附照片，彰彰明甚。
  (四)雖證人林繼煌於原審審理時改稱：當天被告並無交付伊金錢
    ，只是單純聊天，被告拜託伊支持投票給吳德光，之前證稱
    被告有交付金錢是調查員要伊配合，且檢察官訊問時根本不
    讓伊陳述云云（見原審卷第56、58頁），不僅與伊於警訊及
    偵查中之供述大相逕庭；惟查證人即調查員李孟縞於原審審
    理時結證稱：製作筆錄的過程並無要求證人林繼煌不實指證
    被告有交付賄款，也沒有要求證人林繼煌要配合，而證人林
    繼煌是在提示監視翻拍照片前，即主動供稱被告有交付4千
    元，伊並未告知證人林繼煌在檢察官訊問時所述要與警詢中
    一致等語（見原審卷第128至130頁）。又衡情觀諸卷附檢察
    官訊問林繼煌之偵查筆錄，林繼煌將伊兒子及已離婚配偶之
    姓名與不可能去投票等情交代明確，且除指證被告有交付賄
    款4千元外，甚至就其原要將所收賄款退還給被告，被告不
    收回等情節亦有加以陳述，可見伊之偵查筆錄回答內容，更
    明甚於調查筆錄。是證人林繼煌上開陳稱：調查員要伊配合
    陳述云云，已難採信。又綜觀證人林繼煌於95年6月8日檢察
    官訊問時之訊問過程，係檢察官提問後，即由證人林繼煌自
    行陳述，且證人林繼煌陳述內容詳盡，且就細節亦有交代，
    有該次訊問筆錄及原審勘驗該次偵訊光碟後製有勘驗筆錄（
    將該次偵訊問答逐字繕打）在卷可稽（見原審卷第84至89頁
    ）。是證人林繼煌稱：偵訊時檢察官不讓伊陳述云云，顯非
    事實，殊不足取。再查證人林繼煌與被告並無怨隙，猶迭於
    檢察官訊問時均指證被告確有交付賄款之情。足徵證人林繼
    煌於檢察官訊問時證稱「被告有交付其賄款4千元乙節」之
    證詞應可採信。
  (五)至證人林繼煌雖於原審審理時翻異其詞；惟其就於檢察官訊
    問時何以為對被告不利證述之原因乙節，不僅未能合理交代
    ，並虛構不實緣由（已如前述），並參酌證人林繼煌與被告
    為鄰居關係，且居住於民風保守封閉之平鎮客家聚落，此有
    其等之年籍資料在卷可憑，本即有人情壓力。是證人林繼煌
    於原審審理時證述：被告當天並無交付其金錢云云，顯係迴
    護被告之詞，不足採信。
  (六)雖辯護人為被告辯稱：證人林繼煌於檢察官訊問時就所受賄
    款先稱仍在其身上，其後改稱已將該4千元由被告住處門縫
    中塞回，故證人林繼煌陳述前後矛盾，不可採信云云。惟查
    ，證人林繼煌迭於檢察官訊問時均明確指證被告確有交付賄
    款之情，已如前述；雖證人林繼煌於95年6月19日檢察官訊
    問時改稱：已將所收4千元由被告住處門縫中塞回云云。然
    所述情節已與常情不符，查證人林繼煌本身對本案本即有相
    當利害關係，更涉及其自行投票受賄刑責，於證述過程衡情
    本即會試圖避免自身責任，此觀諸證人林繼煌於檢察官訊問
    時迭強調：其要將錢退還被告，但被告拒絕收回等語，即可
    窺知其心理，是證人林繼煌改稱：已將該4千元由被告住處
    門縫中塞回云云，無非係擔心直言延禍乃思圖卸免本身責任
    。另綜觀證人林繼煌於95年6月8日、95年6月19日檢察官訊
    問時之陳述，就被告確有交付賄款之情，始終為一致證述，
    若被告並未交付證人林繼煌賄款者，證人林繼煌在涉及自身
    責任下，即無堅稱被告有交付4千元賄款之理。是辯護人上
    開所辯，與事實不符，即不足採。
  (七)至被告雖仍以前詞置辯，經查：
  1.被告於原審、本院審理時均辯稱：「（找林繼煌作何事？）
    因林繼煌有車停在我家門口，我去請林繼煌不要將車停在我
    家門口。」云云（見原審卷第140頁、本院前審卷第66頁正
    面）；惟依監視錄影畫面及卷附監視錄影翻拍照片，被告於
    95 年5月31日下午1時15分許至證人林繼煌住處時，被告住
    處前僅停放2輛機車，並無停放汽車，是被告所辯顯與事實
    不符。
  2.證人林繼煌於檢察官訊問時，已明確證稱當時被告係交付其
    4 千元，並要其投票予甲○○，已如前述。
  3.綜觀證人林繼煌於檢察官訊問及原審審理時之證詞，證人林
    繼煌遲至原審審理中辯護人反詰問時，在辯護人誘導詰問下
    ，方稱當天被告有提到要其移車云云（見原審卷第58頁），
    而在此之前（即檢察官訊問時及原審審理中檢察官行主詰問
    時），均絲毫未提及此情，若被告當時確係因停車問題找證
    人林繼煌，何以證人林繼煌前多次作證時，均未提及此節，
    是被告上開所辯，已非無疑。
  4.又被告於警詢、檢察官訊問及原審、本院審理時雖均辯稱：
    當時係因為停車問題找林繼煌云云；惟其於警詢中辯稱：「
    因為林繼煌的車常常停在我家門口，我是去告訴他以後停車
    要留通道給我過。」云云（見臺灣桃園地方法院檢察署95年
    度選偵字第36號偵查卷第37頁）；於檢察官訊問時辯稱：「
    只是告訴他（指林繼煌），不要把車子停在我家門口。」云
    云（見臺灣桃園地方法院檢察署95年度選偵字第36號偵查卷
    第41頁）；於原審訊問時辯稱：「他（指林繼煌）是廟公，
    他的客人很多，車子會停到我家門口，我要他留通道讓我出
    入。」云云（見原審95年度聲羈字第471號卷第6頁）；於原
    審準備程序時辯稱：「當天我是到他（指林繼煌）家門口，
    要求林繼煌及其信眾不要把車停在該處，妨害通行。」云云
    （見原審卷第20頁）；被告於原審審理時辯稱：「（找林繼
    煌作何事？）因林繼煌有車停在我家門口，我去請林繼煌不
    要將車停在我家門口。」云云（見原審卷第140頁；於本院
    審理時辯稱：「我有去找林繼煌，因為他是開神壇，信徒很
    多，所以我是叫他去移動車子，不要擋到我家門口」云云（
    本院前審更(一)卷第66頁正面）。則被告找林繼煌當時是否有
    車輛停放在其住家門口？停放者究竟係林繼煌或其信眾？前
    後所辯即有出入。況證人黃哲焜於原審審理時證稱：林繼煌
    係開設神明壇，約從下午4、5時至晚間8、9時有很多信眾等
    語（見原審卷第106頁）；證人莊育勝於原審審理時證稱：
    林繼煌係開設神明壇，平常沒有人走動，但有特定時間，別
    人會來問事情，招牌上有寫特定時間，幾乎都在晚上等語（
    見原審卷第111頁）。查本件被告係於下午1時15分許前往證
    人林繼煌上開住處，然該時間證人林繼煌於上址所開設之神
    明壇尚未開放民眾問神，而如前所述，當時被告住家門前並
    無遭所謂林繼煌之信徒停放汽車阻擋出入。則被告當時竟「
    特地」找證人林繼煌談其信眾隨意停放車輛之事，顯難採信
    。
  5.綜上，被告上開所辯，顯係卸責之詞，不足採信。
  (八)另被告辯稱：監視錄影畫面中，伊並沒有與林繼煌握手，且
    林繼煌手掌都沒有打開云云，而否認有交付財物與林繼煌，
    已經原審當庭勘驗監視錄影光碟結果：「光碟時間：13：15
    ：06，被告與林繼煌走出畫面右下方。其後動作及情形均未
    為監視錄影所拍攝。至13：16：45，被告與林繼煌方又從畫
    面右下方走入畫面中。(二)光碟時間：13：17：01至13：17
    ：03間，被告與林繼煌談話後，朝畫面上方離去之際，林繼
    煌左手確與被告右手有接觸，其後林繼煌左手有擺回。」等
    情（見原審卷第131頁）；雖監視錄影畫面中林繼煌左手與
    被告右手接觸之約2秒時間內（即光碟時間13：17：01至13
    ：17：03間），並無法看出被告交付何物予林繼煌之情；惟
    監視錄影畫面有約1分39秒之時間內（即光碟時間13：15：
    06至13：16：45），被告與證人林繼煌均未在監視錄影畫面
    中，自難憑此逕認被告並未交付賄款與證人林繼煌。另查林
    繼煌於調查及偵查中，已先後多次指述被告確有交付賄款給
    伊之情，且當天被告確有前往證人林繼煌住處，為被告及證
    人所不否認，有如前述。
  (九)至辯護人主張卷附監視錄影翻拍照片經過他人「加工」云云
    。然查就上開照片如何取得乙節，證人即調查員廖怡菁於原
    審審理時已證稱：該等照片是向里長調閱監視錄影帶翻拍下
    來，伊原本是直接從監視錄影畫面照下來，後來不清楚，所
    以再將監視錄影帶轉錄為光碟等語（見原審卷第114頁）。
    而經原審當庭勘驗監視錄影光碟，並未發現翻拍照片所示內
    容與錄影光碟畫面有異者，至調查員雖將上開翻拍畫面加以
    排版後列印，並於空白處加註文字（如臺灣桃園地方法院檢
    察署95年度選偵字第36號偵查卷第7至9頁照片下方之文字）
    ，然所加註文字既未改變上開翻拍照片本身之內容（且本院
    亦未以該等加註文字作為認定本件事實之依據），自不影響
    該等照片之真正，是辯護人此部分主張，自非可採。
  (十)綜上所述，本件事證明確，被告犯行堪予認定，應予依法論
    科。至辯護人請求對被告進行測謊，本院認測謊僅為協助發
    現真實之方法，測謊之結果並無直接之證明力，不得作為判
    斷犯罪成立與否之唯一證據；是縱測謊結果有利於被告，但
    本院能將卷附不利於被告之證據全加棄置不顧，逕採取測謊
    之結果而為有利於被告之認定？本院爰不准予進行測謊。辯
    護人另請求將前開所示監視器光碟及翻拍照片送請鑑驗，用
    以證明被告之手與林繼煌之手接觸時，被告究交付何物予林
    繼煌一節，然查本院並非依據該錄影光碟所顯示之畫面為認
    定被告有交付賄款予林繼煌之唯一依據，已如前述。按本院
    認既經原審勘驗結果，「雖監視錄影畫面中林繼煌左手與被
    告右手接觸之約2秒時間內（即光碟時間13：17：01至13：
    17：03間），並無法看出被告交付何物予林繼煌之情」，有
    如前述。惟查當天被告確有前往證人林繼煌住處，為被告及
    證人所不否認，有如前述，並有監視錄影畫面可證，而當天
    被告確有前往證人林繼煌住處，交付賄款予林繼煌等情，已
    據證人林繼煌迭次供證在卷。是故監視錄影畫面雖無法看出
    被告有否交付何物予林繼煌之情，惟監視錄影畫面有約1分
    39秒之時間內（即光碟時間13：15 ：06至13：16：45），
    被告與證人林繼煌均未在監視錄影畫面中，自難因此據以認
    被告並未交付賄款予證人林繼煌，故監視錄影畫面雖無法看
    出被告有否交付何物予林繼煌，仍無礙本件被告確有交付賄
    款給證人林繼煌之認定。因此辯護人請求勘驗上開光碟及翻
    拍照片以查明被告究竟交付何物予林繼煌，與本院對於該錄
    影光碟本身證明力之認定，並不生衝突矛盾，本院因認辯護
    人此部分之請求並無必要。
二、核被告所為，係犯公職人員選舉罷免法第90條之1 第1 項之
    投票行賄罪。又選舉行賄罪之行求、期約、交付各行為，係
    屬階段行為，依高度行為吸收低度行為之原則，其行求、期
    約之低度行為，已為交付之高度行為所吸收，本件既已交付
    ，則依交付罪處斷，原審對於被告予以論罪科刑，固屬卓見
    。但查：公職人員選舉罷免法第90條之1第1項之投票行賄罪
    ，乃刑法第144條投票行賄罪之特別法，以對於有投票權之
    人，行求、期約或交付賄賂或其他不正利益，而約其不行使
    投票權或為一定之行使者為構成要件，其行求、期約、交付
    行為，係屬階段行為，倘屬最後階段之交付賄賂行為，除須
    有交付之對象，即有投票權之收受賄賂者外，且必已完成交
    付之行為，始足當之；否則仍屬期約或行求之階段。又因收
    受賄賂之有投票權人，刑法第143條亦設有投票受賄罪之處
    罰規定，二者乃必要共犯中之對向犯，以彼此之間相互對立
    之意思，業經合致而成立犯罪。從而論處被告以對於有投票
    權之人，交付賄賂，而約其投票權為一定之行使罪刑時，該
    判決之事實內，對於交付賄賂對象之有投票權人究為何人之
    犯罪構成要件事實，自應予以明確之記載，理由內亦應加以
    說明其依據。原審判決事實雖認定上訴人有交付現金4千元
    予有投票權之林繼煌，並約其投票權為一定之行使乙節，惟
    理由內並未說明憑以認定林繼煌於上揭里長選舉，確係「有
    投票權之人」，及其與被告之間，彼此交付、收受賄賂之對
    立意思，業經合致之理由，遽依公職人員選舉罷免法第90條
    之1第1項規定，論處被告罪刑，已有判決理由不備之違法。
    綜上，被告猶執前詞提起上訴否認犯罪，雖不足採；但原審
    判決既有上開違誤之處，即屬無可維持，本院應予撤銷改判
    。爰本院審酌被告等所犯係最輕本刑三年以上有期徒刑之重
    罪，然查被告甲○○僅對有投票權之林繼煌一人為賄選之行
    為，賄選金額亦僅四千元，又查被告因從事環保回收為業，
    故兼擔任環保義工，另於75年起即照顧家貧之瘖啞人士，有
    陳述書乙紙在卷足憑，核其犯罪情節，尚屬輕微，縱量處最
    低度刑，猶嫌過重，屬法重而情輕，是自客觀以言，當有情
    堪憫恕之處，爰均依刑法第五十九條規定減輕其刑。
三、茲分別審酌被告缺乏民主素養及法治觀念，為求候選人吳德
    光得以順利當選金陵里里長，竟對有投票權人行求賄賂，影
    響有投票權人自由行使其投票權之意思，敗壞選風，助長賄
    選，犯後否認犯行、犯罪動機、目的、手段、素行及參酌公
    訴人於原審審理時具體求處被告有期徒刑3年6月，尚嫌過重
    等一切情狀，量處如主文第2項所示之刑。茲查被告經本院
    認定應成立公職人員選舉罷免法第90條之1第1項之投票行賄
    罪，並判處有期徒刑1年6月，依據中華民國九十六年罪犯減
    刑條例第3條第1項第2款之規定，應減其宣告刑二分之一。
    又按刑法第37條業於94年2月2日修正公布，並自95年7月1日
    起施行，修正前刑法第37條第1項、第2項規定：「宣告死刑
    或無期徒刑者，宣告褫奪公權終身。宣告6月以上有期徒刑
    ，依犯罪之性質認為有褫奪公權之必要者，宣告褫奪公權1
    年以上10年以下。」，而修正後刑法第37條第1項、第2項則
    規定：「宣告死刑或無期徒刑者，宣告褫奪公權終身。宣告
    1 年以上有期徒刑，依犯罪之性質認為有褫奪公權之必要者
    ，宣告1年以上10年以下褫奪公權。」本件被告所犯係違反
    公職人員選舉罷免法第90條之1第1項投票行賄罪係屬3年以
    上10年以下有期徒刑之罪，是上開修正對被告而言並無有利
    、不利情形，即無比較適用之問題，應適用裁判時法（最高
    法院95年度第21次刑事庭會議決議參照），是以併依公職人
    員選舉罷免法第98條第3項及修正後刑法第37條第2項規定，
    宣告褫奪公權2年，減為褫奪公權1年。又「公職人員選舉罷
    免法第90條之1第3項固規定預備或用以行求期約或交付之賄
    賂，不問屬於犯人與否，沒收之。但如其賄賂已交付與有投
    票權之人收受，因收受者係犯刑法第143條第1項之投票受賄
    罪，其收受之賄賂應依同法條第2項之規定沒收之，如全部
    或一部不能沒收時，追徵其價額。故犯投票行賄罪者，其已
    交付之賄賂，自應依刑法第143條第2項之規定，於其對向共
    犯所犯投票受賄罪之從刑宣告追徵、沒收，不得再依上開規
    定沒收。其對向共犯所犯刑法第143條第1項之投票受賄罪，
    倘經檢察官依刑事訴訟法第253條規定，為職權不起訴處分
    ；或依同法第253條之1規定，為緩起訴處分，上揭已交付予
    對向共犯之賄賂，亦應由檢察官依同法第259條之1規定，聲
    請法院對該對向共犯宣告沒收，仍不得依公職人員選舉罷免
    法第90條之1第3項規定，對犯投票行賄罪或預備犯投票行賄
    罪之被告宣告沒收。」（最高法院95年度臺上字第2407號判
    決意旨參照）。被告交付4千元賄賂予證人林繼煌部分，既
    已由證人林繼煌收受，有如前述，依照上開說明，本院爰不
    宣告沒收。
、不另為無罪部分：
一、公訴意旨另以：被告甲○○為使95年度桃園縣平鎮市金陵里
    里長候選人吳德光能順利當選，另於95年5 月31上午11時許
    ，在桃園縣平鎮市○○里○○路○ 段211 號，交付1 千元與
    劉李瑞珽，並約定其或家屬於95年6 月10日選舉日，投票予
    吳德光，並經劉李瑞珽當場允諾，因被告此部分亦涉犯公職
    人員選舉罷免法第90條之1 第1 項之投票行賄罪云云。
二、按犯罪事實應依證據認定之，無證據不得認定其犯罪事實。
    又不能證明被告犯罪者，應諭知無罪之判決，刑事訴訟法第
    154 條第2 項、第301 條第1 項分別定有明文。
三、訊據被告固坦承於上揭時、地至劉李瑞珽住處，惟否認涉犯
    公訴人所指上開犯行，辯稱：伊沒有拿1千元給劉李瑞珽，
    僅是因許久未與劉李瑞珽碰面，適巧看到劉李瑞珽之子在屋
    外洗車，乃前去與劉李瑞珽聊天云云。公訴人認被告涉犯此
    部分罪嫌，無非係以證人劉李瑞珽之證述為唯一論據。
四、按公職人員選舉罷免法第90條之1 之投票行賄罪，係以對於
    有投票權之人，行求期約或交付賄賂或其他不正利益，而約
    其不行使投票權或為一定之行使者，為其要件。若係對於無
    投票權之人，行求期約或交付賄賂或其他不正利益，而約其
    不行使投票權或為一定之行使者，即與上述罪名之構成要件
    不合（最高法院92年度臺上字第4662號判決意旨參照）。經
    查：
  (一)證人劉李瑞珽係設籍臺北市○○區○○里○ 鄰○○街121 號
    ，另證人劉耀文（即劉李瑞珽之夫）係設籍桃園縣平鎮市○
    ○里○○路○ 段211 號，有個人基本資料查詢結果及全戶戶
    籍資料查詢結果各1紙在卷可稽（見原審卷第122頁、臺灣桃
    園地方法院檢察署95年度選偵字第36號偵查卷第74頁），並
    經證人劉李瑞珽於本院前審審理期日證述在卷（本院前審更
    (一)卷第61頁至第62頁）。是證人劉李瑞珽對95年度桃園縣平
    鎮市金陵里里長選舉並無投票權，自堪認定。
  (二)查證人劉李瑞珽固於檢察官訊問時證稱：被告有拿1 千元給
    伊，並說「拜託、拜託」等語（見臺灣桃園地方法院檢察署
    95年度選偵字第36號偵查卷第22、61頁）；於原審審理時證
    稱：被告有拿1千元給伊，但伊馬上還了，伊是去被告家還
    的，被告拿錢給伊時有說「拜託、拜託」等語（見原審卷第
    62至64頁）。於本院前審審理時則稱：當時伊本來在屋內煎
    魚，被告一進門就交付一千元給伊，伊將錢放在鞋櫃上，就
    轉往廚房繼續煎魚，等到伊出來後被告就跑掉了，伊從頭到
    尾都沒有與被交談云云（本院前審更(一)卷第61頁反面）。證
    人劉李瑞珽於原審審理時並證稱：被告拿錢給伊時，沒有講
    是否要伊或伊家人投票給吳德光；伊事後沒有問過伊先生（
    即劉耀文），被告拿1千元給伊時，沒有說是要拿給伊先生
    等語（見原審卷第63、64、69頁）、伊於本院前審審理時證
    稱：伊並未與被告交談，被告有沒有告訴他什麼，被告交錢
    給伊時，並沒有其他人看到，伊兒子在屋內幫忙搬東西要去
    拜拜，並沒有看到該過程，伊先生劉耀文當時不在家，且伊
    急於要去拜拜，所以沒有把被告交錢給伊之事告訴劉耀文或
    他人云云（本院前審更(一)卷第62頁正、反面）；證人劉耀文
    於原審審理時亦證稱：在選舉期間，劉李瑞珽沒有告訴伊有
    關被告有拿1千元的事，是在選舉後，警方找劉李瑞珽時，
    伊才知道此事等語（見原審卷第70、71頁），核與證人劉李
    瑞珽該部分所證大致相符。姑不論證人劉李瑞珽於原審、本
    院前審審理時陳稱：伊不知道是什麼錢、被告沒有說什麼就
    走等語（見原審卷第62、66頁、本院前審更(一)卷第62頁）是
    否屬實，縱證人劉李瑞珽收受賄賂固屬實在；惟其既為無投
    票權人，又無其他證據足以證明其係與有投票權之證人劉耀
    文共同受賄，則被告固交付1千元與證人劉李瑞珽，亦無從
    對其論以上開投票賄賂罪。
  (三)最高法院發回意旨雖載稱：「第一審檢察官起訴事實指訴，
    上訴人於95年5月31日上午，在桃園縣平鎮市○○路○段211
    號，交付賄款1千元予劉李瑞珽，並約定其或「家屬」於95
    年6月10日里長選舉日，投票予吳德光，經劉李瑞珽當場允
    諾等情（見起訴書事實欄第1段第3行至第6行及附表編號二
    ）。原判決理由第4段雖以：縱劉李瑞珽確有收受賄賂，但
    其設籍台北市○○區○○街121號，並非具有投票權之人，
    亦無從論以投票受賄罪等語（見原判決第10頁、第11頁）
    ，因而就上訴人被訴向劉李瑞珽行賄部分不另為無罪之諭知
    。惟卷查劉李瑞珽之配偶劉耀文，確係設籍於桃園縣平鎮市
    ○○里○○路○段211號，就當次里長選舉，為有選舉權人，
    有卷附全戶戶籍資料查詢結果（見偵卷第74頁）1紙足資佐
    憑，並經證人劉李瑞珽及其配偶劉耀文證述明確（見偵卷第
    23頁、第1審卷第70頁）。則劉李瑞珽收受上訴人交付之前
    揭賄款，究否係代其配偶劉耀文收受，即非全無疑義。原審
    就此部分，未詳予查明釐清，致事實尚屬不明」等語。本院
    按：刑事訴訟法第156條第2項規定：被告或共犯之自白，不
    得作為有罪判決之唯一證據，仍應調查其他必要之證據，以
    察其是否與事實相符。本院認該條項規定被告雖經自白，仍
    應調查其他必要之證據，以察其是否與事實相符，其立法目
    的乃欲以補強證據擔保自白之真實性；亦即以補強證據之存
    在，藉之限制自白在證據上之價值。而所謂補強證據，則指
    除該自白本身外，其他足資以證明自白之犯罪事實確具有相
    當程度真實性之證據而言。雖其所補強者，非以事實之全部
    為必要，但亦須因補強證據與自白之相互利用，而足使犯罪
    事實獲得確信者，始足當之。（最高法院74年度台覆字第10
    號判例意旨參照）經查姑不論證人劉李瑞珽上開關於被告交
    付賄款予伊之過程，先後所述並不能完全相符。因公訴人指
    訴被告有交付賄款1千元予劉李瑞珽一節，為被告所堅決否
    認，且除證人劉李瑞珽先後扞格不一之片面指述外，並無其
    他證據可資補強證明證人劉李瑞珽之所述被告犯罪事實確具
    有相當程度真實性。依照上開說明，此部分自應依據「罪疑
    惟輕」之法理，為有利於被告之認定。即此「最高法院發回
    意旨所載：「劉李瑞珽收受上訴人交付之前揭賄款，究否係
    代其配偶劉耀文收受？」一節，因並不影響被告不應成立該
    部分罪刑之認定，是本院認已無究明釐清之必要，併此敘明
    。
  (四)綜上所述，公訴人此部分所指，依現存證據，尚不足證明被
    告犯罪。此外復查無積極證據足認被告有何公訴人前揭所指
    投票行賄之犯行，本應為無罪之諭知；然公訴人認此部分犯
    行，與前揭論罪科刑部分，有連續犯裁判上一罪之關係，故
    不另為無罪之諭知。
據上論斷，應依刑事訴訟法第369條第1項前段、第364條、第299
條第1項前段，公職人員選舉罷免法第90條之1第1項、第98條第3
項，刑法第2條第1項前段、第11條前段、第59條、第37條第2項
、中華民國96年罪犯減刑條例第2條第1項第3款、第7條第2項、
第14條判決如主文。
本案經檢察官郭弘佑到庭執行職務。
中    華    民    國    97    年    12    月    10    日
                  刑事第二庭審判長法  官  洪光燦
                                  法  官  林恆吉
                                  法  官  宋明蒼
以上正本證明與原本無異。
如不服本判決，應於收受送達後10日內向本院提出上訴書狀，其
未敘述上訴之理由者並得於提起上訴後10日內向本院補提理由書
（均須按他造當事人之人數附繕本）「切勿逕送上級法院」。
                                  書記官  駱麗君
中    華    民    國    97    年    12    月    10    日
附錄本案論罪科刑法條全文：
公職人員選舉罷免法第90條之1
對於有投票權之人，行求期約或交付賄賂或其他不正利益，而約
其不行使投票權或為一定之行使者，處3 年以上10年以下有期徒
刑，得併科新臺幣1 百萬元以上1 千萬元以下罰金。
預備犯前項之罪者，處1 年以下有期徒刑。
預備或用以行求期約或交付之賄賂，不問屬於犯人與否，沒收之
。
犯第1 項或第2 項之罪，於犯罪後6 個月內自首者，減輕或免除
其刑；因而查獲候選人為正犯或共犯者，免除其刑。
犯第1 項或第2 項之罪，在偵查中自白者，減輕其刑；因而查獲
候選人為正犯或共犯者，減輕或免除其刑。
公職人員選舉罷免法第98條第3 項規定：
犯本章之罪或刑法分則第 6 章之妨害投票罪，宣告有期徒刑以上
之刑者，並宣告褫奪公權。


司法院資訊處製作；財團法人民間司法改革基金會備份。
